行　政　法　院　判　決　　　　　　　　　　　　　八十八年度判字第四○四五號
　　原　　　告　健昇企業股份有限公司
　　代　表　人　乙○○
　　原　　　告　甲○○○
　　被　　　告　臺北市政府生局
右當事人間因藥事法事件，原告不服行政院衛生署中華民國八十七年四月九日衛署訴
字第八七○一三三四七號再訴願決定，提起行政訴訟。本院判決如左︰
　　主  文
原告之訴駁回。
　　事  實
緣原告甲○○○係原告健昇企業股份有限公司（下稱健昇公司）之藥品管理人，該公
司售賣之管制藥品「ALPROX 0.5mg」（成癮性之止痛劑），經臺灣省政府衛生處及高
雄市政府衛生局依其列報之系爭管制藥品銷售狀況表進行查核結果，發現計有高雄市
邱綜合醫院、惠馨醫院、高雄縣溫有諒醫院、臺中市呂健宏精神科診所及彰化市秀傳
醫院等五家之系爭藥品數量與所列報之承購者或數量不符。被告乃以原告等違反藥事
法第五十九條第一項之規定，依同法第九十二條第一項及第二項之規定，各處以新台
幣（下同）十五萬元之罰鍰。原告不服，提出異議，申請復核，未獲變更，一再訴願
，均遭決定駁回，遂提起行政訴訟。茲摘敘兩造訴辯意旨如次：
原告起訴意旨及補充理由略謂︰查原告於民國八十五年四月份及五月份銷售予彰化秀
傳醫院系爭藥品總量確實僅有八四○瓶，其中四月份三七五瓶（包含隨同該次銷售搭
贈之七十五瓶）、五月份四六五瓶（包含隨同該次銷售搭贈之一百六十五瓶），有銷
售狀況表、發票影本及收據影本可資為據，彰化縣衛生局查核結果多出五瓶，是否有
誤，請向秀傳醫院查證。次查臺中呂健宏精神科診所部分：原告於八十五年十二月十
二日銷售之系爭藥品數量確實有十二瓶（包含隨同該次銷售搭贈之二瓶），亦有銷售
狀況表、發票影本及收據影本可稽，足見臺中市衛生局之查核結果錯誤。原告確實將
所購存或售賣之系爭藥品名稱、數量詳列於簿冊，各地衛生機關查核之結果，與原告
列報之銷售狀況表不符，是否因查核錯誤或買受人申報錯誤等非可歸責於原告之原因
所致，並不當然就可憑此論斷原告有違反藥事法第五十九條第一項規定之應為義務之
情事，被告未查究事實，率指原告申報不實，於理不合，亦未盡舉證之責。按所謂「
違反藥事法第五十九條第一項規定」，係指對於行為人「購存或售賣」之管制藥品及
毒劇藥品，違反其將所購存或售賣「藥品名稱、數量」詳列於簿冊之應為義務。由文
義解釋暨「規定其一，排除其他」之法理，凡管制藥品及毒劇藥品非因「購存或售賣
」所為之移轉行為，自非屬藥事法第五十九條第一項規定範疇。即使採取擴張解釋，
認凡移轉行為皆屬該規定範疇，「移轉原因之記載」亦非藥事法第五十九條第一項所
規範之應為義務，該條項之立法精神，僅在規範管制藥品及毒劇藥品之移轉行為人應
將「藥品名稱、數量」詳列於簿冊，尚未及於「移轉原因之記載」。況被告核發予原
告之銷售狀況表樣本，未曾有任何須填報「移轉原因」之指示，故不論依法或依行政
指導原則之法理，行為人未記載移轉原因時，並非即可認為違反藥事法第五十九條第
一項之規定。行政院衛生署八十六年八月十二日以衛署藥字第八六○四三二二八號函
釋謂「因贈品造成簿冊登載不夠詳實，涉有不符，應依違反藥行法第五十九條處分」
，該函所謂「因贈品造成簿冊登載不夠詳實」乙節，係指「藥品名稱、數量」登載不
夠詳實，並非指「藥品名稱數量核實登載，僅未載明移轉原因」之情形，如此，方符
合藥事法第五十九條第一項之立法精神，被告對此函釋顯然誤解。原告銷售系爭藥品
予彰化秀傳醫院、臺中呂健宏精神科診所時，因各該銷售交易行為所為之搭贈，屬一
般商業交易之「折價」方式，對各該當事人而言，俱均屬於該次交易之「買賣條件」
，並非獨立之贈與行為；是以由法律行為之本旨以觀，將「隨同各該銷售行為之系爭
藥品搭贈數量」併計於各該次銷售數量中，依法並無不妥。原處分及訴願、再訴願決
定認列報資料並無樣品或贈品數量之記載，即有違規，顯逾越母法之立法意旨。至關
於慈惠醫院部分，原告確係將藥品售予慈惠醫院，非王興耀醫師個人，並不知王興耀
醫師偽由該醫院贖買系爭藥品情事。被告答辯指稱，本件處分乃專就原告列報之銷售
狀況表無樣品或贈品數量之記載及給付予秀傳醫院之數量不實，而與慈惠醫院、邱綜
合醫院、惠馨醫院等無關。其上述自認，依行政訴訟法第三十三條準用民事訴訟法第
二七九條之規定，原告無庸再為舉證抗辯。綜上所述，原處分、訴願、再訴願決定之
認事用法咸有違誤，請求依法予以撤銷等語。
被告答辯意旨略謂︰本件被告依藥事法第五十九條第一項、第九十二條第一項、第二
項之規定及行政院衛生署八十六年八月十二日以衛署藥字第八六○四三二二八號函釋
：「因贈品造成簿冊登載不夠詳實，涉有不符，應依違反藥事法第五十九條處分。」
暨該署八十四年十月十七日衛署藥字第八四○六一五七四號函釋：「為加強管制藥品
非法販售，如有查獲違反藥事法第五十九條至第六十四條規定者，依同法九十一條至
第九十三條規定處以最高罰鍰，並依法對其藥品管理人亦應處以相同之罰鍰。」核處
原告各十五萬元之罰鍰。查系爭管制藥品，其性質不同於一般管制藥品，是否得為贈
品看法不一，然原告列報之銷售狀況表並無樣品或贈品數量之記載，而均列為銷售數
量，其未詳列簿冊即有違規。且查彰化縣衛生局查核秀傳醫院購入數量為八四五瓶，
與原告列報之八四○瓶顯然不符，原告銷售狀況表申報不實應無疑義。再查原告販售
藥品予高雄縣慈惠醫院係由王興耀醫師以該醫院名稱訂購，該醫師違反醫師法兩地執
業之規定，業經高雄市衛生局依法處罰在案，本局僅基於告知之義務函知原告應切實
改進，係屬觀念之通知並非行政處分，原告顯有誤會。原告既屬藥事法規範之藥商及
專業之藥師且係藥品管理人，應詳知管制藥品之立法意旨及管理之嚴謹，自不得在登
載不夠詳實後推諉責任，辯稱僅未載明移轉原因並非登載不夠詳實。從而，被告依前
開規定及函釋，處原告各十五萬元之罰鍰，並無不合。原告空言主張，實無理由，請
駁回其訴，以維法制等語。
　　理  由
按「西藥販賣業者及西藥製造業者，購存或售賣管制藥品及毒劇藥品，應將藥品名稱
、數量，詳列簿冊，以備檢查。．．．」「違反．．．第五十九條．．規定之一，．
．．處新臺幣三萬元以上十五萬元以下罰鍰。」「違反第五十九條或第六十一條規定
之一，或調劑、供應毒劇藥品違反第六十條第一項規定者，對其藥品管理人、監製人
，亦處以前項之罰鍰。」為藥事法第五十九條第一項前段、第九十二條第一項、第二
項所明定。本件原告甲○○○係原告健昇公司之藥品管理人，該公司售賣之管制藥品
「ALPROX 0.5mg」（成癮性之止痛劑），經依其列報之管制藥品銷售狀況表查核結果
，發現計有高雄市邱綜合醫院、惠馨醫院、高雄縣溫有諒醫院、臺中市呂健宏精神科
診所及彰化市秀傳醫院等五家之系爭藥品數量與所列報之承購者或數量不符，被告以
原告違反藥事法第五十九條第一項之規定，依同法第九十二條第一項及第二項之規定
，各處以十五萬元之罰鍰。原告不服，循序提起行政訴訟，主張如事實欄所載。經查
原告健昇公司進口販售管制西藥「ALPROX 0.5mg」（成癮性之止痛劑），依藥事法第
五十九條第一項前段規定，應將該管制藥品名稱、數量，詳列簿冊，以備檢查。經臺
灣省政府衛生處及高雄市政府衛生局依其列報之系爭管制藥品銷售狀況表進行查核，
發現有下列不符情形：一、表載於八十五年四月二十五日銷售彰化秀傳醫院三七五瓶
，而經臺灣省政府衛生處函請彰化縣政府查核結果，該醫院實際購入數量為四萬二千
粒（每瓶一百粒，計四二○瓶）。原告辯稱其中七十五瓶為贈品，該醫院可能將八十
五年五月十五日購入之四十五瓶贈品誤為四月份進貨。經彰化縣衛生局再次向該醫院
調查結果，依其所提原告健昇公司之出貨單資料，八十五年四月二十五日三○○瓶，
八十五四年四月二十五日七五瓶，八十五年五月十五日五○瓶（上註明其中四、五○
○粒補四月二十五日，已入帳），八十五年五月十六日二批，各為一二○瓶及三○○
瓶，總計應為八四五瓶，原告健昇公司列報八十五年四月銷售三七五瓶，八十五年五
月銷售該醫院四十五瓶及四二○瓶，若以八十五年四、五月份合計列報八四○瓶，亦
與實際之八四五瓶不符，有彰化縣衛生局八十六年八月二十九日八六彰衛四字第二○
○三六號函附出貨單影本五份及原告健昇公司八十五年四、五月份銷售狀況報告表影
本附原處分卷可稽，原告請求再向秀傳醫院查證，並無必要。二、表載於八十五年十
月七日銷售高雄市邱綜合醫院一瓶，經高雄市政府衛生局查核，該醫院稱未曾採購系
爭管制藥品，此有該局八十五年十二月十二日八五高市衛四字第四二四三一號函檢送
之邱綜合醫院抽查紀錄表及原告健昇公司八十五年十月份銷售狀況報告表等影本乙份
附原處分卷可憑。原告辯稱該公司業務代表黃傳貴申請一瓶，欲以禮品方式贈與該醫
院，未被接受，遂轉贈高雄縣溫有諒醫院，因業務代表未告知公司行政組，以致誤填
報表為邱綜合醫院。惟查被告於八十五年十二月二十日以北市衛四字第七九四八○
號函通知原告健昇公司查無表列銷售系爭藥品予邱綜合醫院，請派員查覆。該公司始
於八十六年十二月二十七日提出當日經溫有諒醫院簽收之贈品收據，顯係事後補具，
且所辯即令屬實，亦難辭申報不實之責。三、表載於八十五年十二月十二日銷售臺中
市呂健宏精神科診所十二瓶，經臺灣省政府衛生處函請臺中市衛生所向該診所查核結
果，呂健宏稱實際購入數量為十瓶，與銷售狀況表十二瓶不符，並提出原告健昇公司
開立之ＦＲ00000000號發票影本（上載銷售數量為十瓶），亦有該局八十六
年五月二十九日八六中市衛四字第一四四一八號函檢附之原告健昇公司八十五年十二
月份銷售狀況報告表、統一發票影本及呂健宏精神科診所抽查報告表等影本各乙份附
原處分卷足考。原告辯稱其中二瓶係贈品，固據提出樣品贈送收據影本為證，微論系
爭藥品乃管制藥品，是否宜以贈與方式移轉與他人，原告健昇公司所列報者為「銷售
」狀況表，其如欲將附贈藥品數併同申報，至少應加註說明內含贈品數（被告提供之
銷售狀況表備有備註欄），否則所列報之「銷售」數與實際「銷售」數即有差異，其
所列報之管制藥品「銷售數量」不實，仍應屬違反藥事法第五十九條第一項規定。行
政院衛生署八十六年八月十二日以衛署藥字第八六○四三二二八號函謂：「因贈品造
成簿冊登載不夠詳實，涉有不符，應依違反藥事法第五十九條處分。」與藥事法第五
十九條規定無違。四、表載於八十五年十二月十六日銷售惠馨醫院一瓶，經高雄市政
府衛生局向該醫院查核結果，未曾採購上開管制藥品，有該局八十六年元月廿九日八
六高市衛四字第四○五○號函附之原告健昇公司八十五年十二月份銷售狀況表及惠馨
醫院抽查記錄表等影本各乙份附原處分卷可資佐證。原告辯稱該公司業務代表黃傳貴
販售一瓶予該醫院後，該醫院以非原廠之XanaX 為由欲退貨，於八十五年十二月十九
日填竣退貨證明單等退貨手續，而業務代表未及時回報，故於八十五年十二月銷售狀
況表誤載該醫院購入一瓶（原告健昇公司於八十六年二月份列報退貨）。所辯即令屬
實，其縱無故意，亦難謂無過失。原告健昇公司為西藥販賣業者，原告甲○○○為其
藥品管理人，依藥事法規定，應就管制藥品嚴加管理，詳實列報，其所列報之系爭管
制藥品銷賣數量或對象，與實際情形不符，被告因認原告違反藥事法第五十九條第一
項規定，依同法第九十二條第一項、第二項規定，各處以罰鍰十五萬元，於法無違。
一再訴願決定遞予維持，俱無不合。又被告科處原告罰鍰之行政處分書上所列違法事
實並未包含慈惠醫院部分，亦未曾自認上開處分與邱綜合醫院、惠馨醫院等無關，原
告所訴各節，顯無可取，其訴非有理由，應予駁回。
據上論結，本件原告之訴為無理由，爰依行政訴訟法第二十六條後段，判決如主文。
中    華    民    國     八十八      年     十一     月      三十       日
                    行 政 法 院 第 一 庭
                                審 判 長 評  事      黃  綠  星
                                         評  事      藍  獻  林
                                         評  事      黃  璽  君
                                         評  事      廖  宏  明
                                         評  事      鄭  忠  仁
右  正  本  證  明  與  原  本  無  異
                                         法院書記官  邱  彰  德
中    華    民    國     八十八      年     十二     月       一        日
